【裁判字號】    89,訴,690
【裁判日期】    900111
【裁判案由】    重利
【裁判全文】
臺灣桃園地方法院刑事判決                          八十九年度訴字第六九號
    公  訴  人  臺灣桃園地方法院檢察署檢察官
    被      告  甲○○
    選任辯護人  丙○○
右列被告因重利案件，經檢察官提起公訴（八十九年度偵字第二三八三號）及移送併
辦（八十九年度偵字第一五０九七號），本院判決如左：
    主  文
甲○○共同乘他人急迫貸以金錢，而取得與原本顯不相當之重利為常業，處有期徒刑
壹年拾月，緩刑伍年。扣案之帳冊壹本、記帳單肆張、記事簿壹本及行動電話壹具均
沒收。
    事  實
一、甲○○與其妻林昭伶（另案偵辦中）共同基於乘他人急迫貸以金錢，而取得與原
    本顯不相當之重利之犯意聯絡，共同自民國八十八年七月間某日起，在中國時報
    刊登金錢借貸廣告，並以0000000號電話轉接至甲○○所使用之0000
    00000號行動電話之聯絡方式，經營地下錢莊，以供需款孔急之不特定多數
    人聯絡借款，其借款利息計算方式為每借款新臺幣（下同）一萬元，以十日為一
    期，每期利息二千元，並於借款時即行預扣一期利息之借款方式（按如借款一萬
    元，須預扣一期二千元之利息，實際僅交付八千元），分別於如附表所示之時間
    ，經電話聯絡約定借款地點後，由甲○○前往約定地點將如附表所示之款項借貸
    予如附表所示之急迫需要款項週轉之王全祥等人，再依前揭方式計息按期收取與
    原本顯不相當之高額利息，甲○○及林昭伶二人均以之為常業。嗣於八十九年一
    月十二日傍晚五時五十分許，甲○○在桃園縣桃園市○○街二０九巷一三號住處
    經警查獲，並扣得甲○○所有而由林昭伶所登載之借貸及清償紀錄之帳冊一本及
    記帳單四張、以及甲○○所有供經營地下錢莊所使用之記事簿一本及上開號碼之
    行動電話一具。
二、案經桃園縣警察局移送臺灣桃園地方法院檢察署檢察官偵查起訴及請求併辦。
    理  由
一、右揭事實，業據被告甲○○於本院審理時坦承不諱，並經被害人王全祥、戊○○
    於警訊中證述可佐，復有如事實欄所述之帳冊等物扣案及被告所書立之借貸情形
    自白狀一份附卷可稽（附於本院卷）；被告雖另在勝昌油漆粉刷行工作，並提出
    扣繳憑單供本院參酌，惟按刑法上之常業犯，苟以犯罪為謀生職業，縱令兼操其
    他職業，仍無礙常業犯之成立（最高法院七十四年度台上字第六五五一號判決要
    旨參照），亦即所謂常業，並不專以放款收息為唯一之生活事業，縱兼有其他事
    業，仍無妨於常業犯之成立，本件被告經營地下錢莊已有相當時日，放款客戶多
    達七十位，規模非小，並以十日為一期按期收取月息高達六十分之重利以牟利，
    顯見被告確係恃以為生，以之為常業。綜上，本件事證明確，被告犯行洵堪認定
    。
二、按刑法之常業重利罪，並非以對於特定人乘機利用為必要，只須明知社會上有因
    急迫而舉債濟急，及因輕率或無經驗而從事舉債之情形，預定苛刻條件，對於一
    般人具有犯罪之概括故意，一俟他人告貸，藉以博取重利，並以此為常業，即足
    當之。核被告所為，係犯刑法第三百四十五條之常業重利罪。被告與林昭伶間，
    有犯意之聯絡及行為之分擔，均為共同正犯。爰審酌被告之素行、犯罪之動機、
    目的、手段、所生之危害及犯後態度等一切情狀，量處如主文所示之刑，以資懲
    儆。末查被告前未曾受有期徒刑以上刑之宣告，此有臺灣高等法院被告全國前案
    紀錄表一紙在卷可按，其因一時貪利失慮，致罹刑章，惟於事後坦承犯行，深具
    悔意，且有二名年幼子女林易靜（八十二年四月九日生）、林佑昇（八十四年十
    一月十七日生）亟待撫育（見卷附之戶口名簿影本一紙），其經此次偵、審及科
    刑之教訓後，自當知所警惕，應無再犯之虞，本院綜核被告犯罪情節、犯後態度
    及其家庭環境各情，因認前開對其所宣告之刑，以暫不執行為適當，爰併宣告緩
    刑五年，以啟自新。扣案之帳冊一本、記帳單四張、記事簿一本及行動電話一具
    ，均係被告所有供犯罪所用之物，業經其供明在卷，併依刑法第三十八條第一項
    第二款之規定宣告沒收。
三、臺灣桃園地方法院檢察署八十九年度偵字第一五０九七號案件移送併辦要旨另指
    被告甲○○與乙○○（另案偵辦）二人基於共同犯意之聯絡，於不詳時日，在聯
    合報刊登借貸廣告，並以0000000號、0000000號二支電話供不特
    定之人聯絡，趁丁○○亟須用錢之際，於八十九年七月五日，在桃園縣中壢市○○○路二五四巷十六號三樓貸予五萬元（扣除利息一萬元，實際交付四萬元），
    並約定每萬元每日利息一百分之與原本顯不相當之重利，嗣於八十九年九月十八
    日晚間八時四十分許，經警在臺北市大安區○○○路○段一五五號二樓處查獲，
    因認被告另涉有此部分罪嫌云云。惟訊據被告堅決否認另涉有此部分犯行，辯稱
    ：因伊擬承攬油漆工程，當天伊要前往臺北新台安建設公司送估價單，剛好乙○○也要去臺北收取帳款，即邀伊一同前往，俟送交估價單後，再陪同乙○○前往
    案發地點收帳即為警查獲，伊洵不知情亦未參與此部分犯行，此部分與伊無關等
    語。經查，被告確係單純送估價單乃順道陪同乙○○前往，其並不知情乙節，業
    據其提出新台安建設公司之估價單影本一紙在卷可憑，並據證人乙○○於本院審
    理時證述：「（為何被告會與你一起去收錢？）因他要送估價單去台北，我即邀
    他一起去，（他是否知道你們在放高利貸，跟你們一起去收帳？）他真的不知道
    （見本院八十九年十二月二十八日審判筆錄）」等語屬實，且此部分借貸款項予
    丁○○及催討清償本息者均係乙○○，被告並未參與此部分犯行等情，亦經證人
    丁○○於警訊中證稱：「我只認識乙○○一人，他就是當初拿錢給我並逼我簽本
    票，且以恐嚇要我『死得很難看』之綽號『阿強』男子，（今警方現場查獲之六
    萬元、身分證、本票是由何人交出？）東西都是乙○○本人交出來的（身分證、
    本票），而六萬元是我欲交還給他的」等語綦詳，足認被告所辯上情，應堪採信
    ，是尚乏確據可資認定被告另涉有此部分犯行。此外，復查無其他積極證據，足
    以證明被告另涉有此部分犯行，本院自無從予以審究，應退回由檢察官依法處理
    ，併此敘明。
據上論斷，應依刑事訴訟法第二百九十九條第一項前段，刑法第二十八條、第三百四
十五條、第七十四條第一款、第三十八條第一項第二款，罰金罰鍰提高標準條例第一
條前段，判決如主文。
本案經檢察官張春暉到庭執行職務。
中      華      民      國    九十      年      一      月     十一     日
                                 臺灣桃園地方法院刑事第三庭
                                     法  官  曾  家  貽
右正本證明與原本無異。
如不服本判決，應於判決送達後十日內向本院提出上訴狀( 應附繕本 )，上訴於
臺灣高等法院。
                                     書記官  陳      珊
中      華      民      國    九十      年      一      月     十九     日
附表：
  借款日期                    借款人            借貸金額（新臺幣）
八十八年九月中旬              王全祥            二萬元
八十八年十月四日              林玉燕            二萬元
八十八年十月八日              陳漢建            二萬元
八十八年十月九日              李朝旺            二萬元
八十八年十月十六日            王素卿            二萬元
八十八年十月二十日            鍾士欽            二萬元
八十八年十月二十二日          陳建全            二萬元
八十八年十月二十三日          邱垂仁            二萬元
八十八年十月二十五日          曾義宏            二萬元
八十八年十月二十六日          沈新益            二萬元
八十八年十月二十八日          游振性            一萬元
八十八年十月三十日            陳建玖            二萬元
八十八年十月三十一日          魏榮正            二萬元
八十八年十一月一日            張國榮            二萬元
八十八年十一月二日            吳坤燦            一萬五千元
八十八年十一月六日            莫麗            二萬元
八十八年十一月六日            陳加勇            二萬元
八十八年十一月六日            趙博登            二萬元
八十八年十一月九日            張榮芳            一萬元
八十八年十一月十日            陳文明            二萬元
八十八年十一月十日           蘇淑春            二萬元
八十八年十一月十一日          黃賜德            二萬元
八十八年十一月十一日          蔡森培            二萬元
八十八年十一月十二日          鍾仔              二萬元
八十八年十一月二十日          陳金昌            二萬元
八十八年十一月二十三日        莊文習            二萬元
八十八年十一月二十四日        王安雲            二萬元
八十八年十一月二十五日        張文良            二萬元
八十八年十一月二十九日        沈清有            二萬元
八十八年十一月二十九日        曾國銓            二萬元
八十八年十二月一日            吳建治            二萬元
八十八年十二月三日            范火松            二萬元
八十八年十二月四日            鍾麗雲            二萬元
八十八年十二月五日            陳石枝            二萬元
八十八年十二月五日            林阿才            二萬元
八十八年十二月九日            李博彤            二萬元
八十八年十二月十日            李若英            二萬元
八十八年十二月十日            徐正宗            二萬元
八十八年十二月十一日          黃正松            二萬元
八十八年十二月十三日          潘玉珍            二萬元
八十八年十二月十三日          廖東耀            二萬元
八十八年十二月十三日          許振藝            二萬元
八十八年十二月十五日          黃翠玲            二萬元
八十八年十二月十六日          陳建志            二萬元
八十八年十二月十六日          邱水生            二萬元
八十八年十二月十七日          莊士傑            二萬元
八十八年十二月十七日          黃木興            二萬元
八十八年十二月十八日          龐冠群            二萬元
八十八年十二月二十日          張添福            二萬元
八十八年十二月二十一日        丁○○            二萬元
八十八年十二月二十三日        張煥輝            二萬元
八十八年十二月二十三日        邱文郎            二萬元
八十八年十二月二十四日        洪寬融            二萬元
八十八年十二月二十五日        范楊彬            二萬元
八十八年十二月二十七日        黃建興            二萬元
八十八年十二月二十七日        李秀英            二萬元
八十八年十二月二十七日        呂秀琴            二萬元
八十八年十二月二十八日        楊己穰            二萬元
八十八年十二月二十八日        戊○○            四萬元
八十八年十二月二十九日        姜春名            二萬元
八十八年十二月三十日          柯禮儀            二萬元
八十九年一月二日              王瑞添            二萬元
八十九年一月三日              鍾岳鵬            二萬元
八十九年一月五日              范莉娜            二萬元
八十九年一月五日              游棋輝            二萬元
八十九年一月六日              黃佑民            二萬元
八十九年一月八日              黃佑民            二萬元
八十九年一月十日              麥燕成            二萬元
八十九年一月十一日            楊清源            二萬元
附論罪科刑依據之法條
刑法第三百四十四條：
乘他人急迫、輕率或無經驗，貸以金錢或其他物品，而取得與原本顯不相當之重利者
，處一年以下有期徒刑、拘役或科或併科一千元以下罰金。
刑法第三百四十五條：
以犯前條之罪為常業者，處五年以下有期徒刑，得併科三千元以下罰金。


司法院資訊處製作；財團法人民間司法改革基金會備份。
